臺灣士林地方法院民事判決　　　　　　　100年度重國字第1號
原　　　告　國防部陸軍司令部
法定代理人　楊天嘯
訴訟代理人　易言立
　　　　　　劉俊男
　　　　　　張淙瀚
被　　　告　陳澤鳴
訴訟代理人　丁福慶律師
複代理人　　洪嘉傑律師
上列當事人間國家賠償事件，本院於民國100 年5 月12日言詞辯
論終結，判決如下：
    主      文
被告應給付原告新臺幣壹仟陸佰玖拾陸萬捌仟玖佰捌拾元，及
自民國九十八年十月二十三日起至清償日止，按週年利率百分之
五計算之利息。
原告其餘之訴駁回。
訴訟費用由被告負擔百分之九十九，餘由原告負擔。
本判決於原告以新臺幣佰肆拾萬元為被告供擔保後，得假執行
。
原告其餘假執行之聲請駁回。
    事實及理由
一、原告主張：訴外人徐明才為訴外人中華電信股份有限公司臺
    灣南區電信分公司（下稱中華電信公司）員工，民國96年3
    月7 日徐明才因實施線路故障查修作業，駕駛車牌號碼WY-6
    040 號之中華電信公司所有工程車（下稱甲車）至前陸軍58
    4 旅戰車營營區，於換證並由押車士官隨行前往金沙蔡厝金
    剛第4 號坑道（下稱系爭坑道），經押車士官指示將工程車
    停放於系爭坑道口後方約18公尺處後，將工程車手煞車拉起
    ，實施線路故障查修作業。而被告陳澤鳴斯時為服役於原告
    金門防衛指揮部戰車營戰一連之義務役士兵，擔任駕駛工作
    ，該日上午9 時許駕駛車牌號碼軍2-20718 號軍用悍馬車（
    下稱乙車）於系爭坑道倒車時，本應注意並無不能注意情事
    ，竟疏未注意車後狀況，而撞擊甲車，該車因此撞倒碾壓徐
    明才，致徐明才受有頸椎第6 、7 節半脫位、椎間盤突出合
    併神經壓迫等傷害，造成雙下肢癱瘓，經判定減損勞動力為
    100 ％（下稱系爭事故），中華電信公司以徐明才受傷，無
    法受領應提供之勞務，與徐明才共同向臺灣桃園地方法院起
    訴對原告請求國家賠償，經該法院以97年度國字第28號國家
    賠償事件（下稱28號事件）判決原告敗訴確定（下稱28號確
    定判決），命原告賠償新臺幣（下同）1,696 萬8,983 元。
    原告依該確定判決給付後，經於99年7 月23日召開第2 次國
    家賠償事件處理委員會結論，決定依法向被告請求國家賠償
    金額，事經向被告請求後，惟迄未為任何清償。為此，依國
    家賠償法第2 條第3 項規定訴請給付等語，並聲明：(一)被告
    應給付原告1,696 萬8,983 元，及自98年9 月15日起至清償
    日止按年息5 ％計算之利息。(二)願供擔保請准宣告假執行。
二、被告則以：系爭坑道內儲存有軍械、彈藥，為重要軍事設施
    ，而系爭坑道道路非屬一般公用道路，坑道口道路禁止臨時
    停車。被告於事發當日執行職務，駕駛乙車進入系爭坑道，
    當時坑道口並無停放車輛，於進入第三道閘門時發現前有大
    卡車擋道，旋倒車退出坑道，被告實無法預期甲車停放在該
    處，如徐明才於等候進入坑道之時能遵照規定，將甲車緊靠
    路肩右側，被告所駕駛之乙車斷不致與之發生擦撞。縱徐明
    才誤將車輛停放於中央車道，惟其係在該處等待會車，本不
    應擅離車輛，則在被告倒車之際，亦能即時對被告鳴放喇叭
    或倒車離去，不致發生系爭事故，被告之倒車行為並無粗率
    之駕駛行為，而生使其他用路人不及反應之道路風險，被告
    實無未盡一般人注意義務之重大過失。況系爭坑道為半封閉
    空間，乙車於倒車之際，發出之聲響加以聲音共振之關係，
    會發出相當程度之噪音，連距坑道口約61公尺之大門皆可聽
    到，徐明才於系爭事故發生時僅距坑道口10餘公尺，焉有未
    聽聞之理，其擅自停車已屬錯誤在先，且輕忽坑道內將有車
    輛駛出，仍將系爭工程車停放在中央車道，且於中央車道上
    活動，更屬有重大過失，故系爭事故應由徐明才負擔90％之
    責任。原告基於政策對於28號確定判決命給付高額賠償之判
    決捨棄上訴，顯違常情。又徐明才雖有聘用看護之必要，惟
    可聘請外籍看護勞工以減輕負擔，而外籍看護工月薪為1萬
    7,280 元，則28.4年之看護費用如一次給付依霍夫曼公式扣
    除中間利息後應僅為372 萬6,498 元，原告給付603 萬8,30
    6 元，顯屬過高，其間差額231 萬1,808 元，應由原告自行
    負擔。而被告為義務役士兵，學歷僅為高中畢業，退伍至今
    ，工作亦非穩定，本件精神慰撫金應以30萬元為當，其間差
    額120 萬元，應由原告自行負擔。系爭工程車有投保責任保
    險，依法保險人所為之150 萬元賠償應予扣除。於扣除原告
    應自行負擔之部分及徐明才過失部分，原告僅需賠償134 萬
    235 元，低於保險公司已賠付之150 萬元，被告自無需再為
    賠償云云置辯，並聲明：原告之訴駁回。
三、經查：
  (一)如下事實為兩造所不爭執：
  1.福建金門地方法院檢察署檢察官以被告為服役於原告金門防
    衛指揮部戰車營戰一連，擔任駕駛一兵工作，係以駕駛為業
    務之人，96年3 月7 日上午9 時許，駕駛乙車在系爭坑道倒
    車時，本應注意倒車時應顯示倒車燈光或手勢後，謹慎緩慢
    倒車，並應注意其他車輛及行人，竟疏未注意，而不慎以該
    車右後車尾撞擊正停放於路邊之甲車，致該車左前車頭嚴重
    毀損，人在車旁之甲車駕駛徐明才亦被撞倒地，因此受有頸
    椎第6 、7 節半脫位、椎間盤突出合併神經壓迫等傷害，涉
    有業務過失傷害罪嫌，而提起公訴，案經福建金門地方法院
    96年度交易字第15號業務過失傷害案件判決，判處被告業務
    過失致重傷害，處有期徒刑10月，應減為5 月，如易科罰金
    以新臺幣1,000 元折算1 日而確定。
  2.臺灣桃園地方法院97年度國字第28號國家賠償事件，徐明才
    主張因被告業務過失致重傷害犯行，支出包括住院、醫療及
    掛號費用、看護費用、必要之營養品及其他用品費用勞動力
    喪失之損害、交通費、安裝無障礙坡道及扶手費用及精神慰
    撫金，中華電信公司則主張類推適用民法第487 條之1 第2
    項規定，請求原告給付徐明才因公傷假期間所補償之薪資，
    事經臺灣桃園地方法院判決，就徐明才部分，認受有支出醫
    療費用28萬9,466 元、看護費1 萬7,275 元、交通費1 萬6,
    715 元營養品等費用6 萬268 元、安裝無障礙坡道費用2 萬
    300 元，及預估將來需支出交通費用34萬4,560 元、看護費
    603 萬8,306 元、營養品等費用95萬319 元，並勞動力喪失
    之損害543 萬2,019 元、非財產上損害150 萬元，扣除已受
    領之強制汽車責任保險給付150 萬元後，原告尚應給付徐明
    才1,316 萬9,318 元，就中華電信公司部分，原告應賠償該
    公司於徐明才受傷後給付之薪資224 萬4,840 元，並均自96
    年8 月25日起至清償日止，按年息5 ％計算之利息，該判決
    業於98年7 月3 日確定。
  3.原告於99年7 月23日召開99年國家賠償事件處理委員會第2
    次會議，決議依據前項判決賠償徐明才及中華電信公司合計
    1,696 萬8,983 元，並應對被告請求償還，原告就此已對徐
    明才及中華電信公司全額給付完畢。
  (二)上開事實，且有臺灣桃園地方法院97年度國字第28號民事判
    決（本院卷第59頁以下）、福建金門地方法院96年度交易字
    第15號刑事判決（本院卷第75頁以下）、收據（本院卷第80
    頁以下）、國防部陸軍司令部99年國家賠償事件處理委員會
    第2 次會議紀錄（本院卷第82頁以下）、徐明才、中華電信
    南區分公司國家賠償事件對肇事公務員求償審查意見書（本
    院卷第85頁以下）等，附卷可稽，並經本院調取臺灣桃園地
    方法院97年度國字第28號（該案卷下稱28號卷）、福建金門
    地方法院96年度交易字第15號（該案卷係稱15號卷）等卷宗
    查核無誤，均堪認為真實。
四、兩造要點闕為：
  (一)被告就系爭事故之發生有無重大過失？
  (二)徐明財就系爭事故之發生是否與有過失而應減輕或免除被告
    賠償責任？
  (三)原告賠償徐明才之看護費、慰撫金是否過高？
  (四)扣除強制汽車責任保險給付後，原告得否請求被告償還賠付
    金額與數額若干？
五、本院判斷如后：
  (一)被告就系爭事故之發生有重大過失：系爭事故之發生過程，
    被告於刑事案件警訊時，先於事發當日供稱：我有看左方的
    後視鏡，沒有注意看右方的後照鏡，我大概後退了70公尺左
    右，我就聽見碰撞的聲音，就停車下車查看，我就看見一位
    男子被撞倒在乙車後方，該受傷男子當時並沒有在駕駛車輛
    ，是在車後拿物品等語（金門縣警察局金沙警察所金沙警刑
    字第0960001911號刑案偵查卷宗第4 頁，該案卷下稱警偵卷
    ），復於事後之96年7 月19日供稱：當時我旁邊附載另一名
    同事，我在倒車時是從後照鏡察看車後狀況，並沒有發現有
    人、車在後方，也沒有人協助指引我倒車，我起初是看左方
    後視鏡看無狀況後，倒車倒到後段路較直的時候，我就都以
    左方後視鏡來注意車後狀況，我於行駛該路段期間都沒有發
    現乙車停放於蔡厝4 號坑道前路段等語（警偵卷第2 頁），
    可知被告駕駛乙車肇事當時，並未善盡注意義務以注意倒車
    時之車後狀況。而甲車為鮮明之黃色車體塗裝，體積為車體
    高178 公分、寬139.5 公分、長357 公分，事發生時天氣、
    視線均良好，現場無遮蔽物妨礙被告視線，亦有道路交通事
    故調查報告表（警偵卷第14頁以下）、現場照片（警偵卷第
    17 頁 以下）、甲車車輛規格表可稽（15號卷第51頁以下）
    ，被告如稍加注意，斷無未能即時發現之理，應認被告就系
    爭事故之發生，確有重大過失無疑。而被告駕駛倒車，無論
    是否有預期肇事地點可能停放車輛，均仍應注意車後狀況以
    確保安全，所辯無法預期車後停放其他車輛，故無重大過失
    云云，殊非可取。
  (二)徐明才就系爭事故之發生無過失，不應減輕或免除被告賠償
    責任：徐明才於事故發生時擔任中華電信公司工程師，是日
    赴被告服役之營區○○○○○道外側公共電話，經營區人員
    准許換證後，由押車士官隨行帶同前往事故地點並指示在該
    處停車準備進行檢修等情，此業經證人即營區○○○段武於
    刑事案件審理時到庭證述無誤（15號卷第76頁以下）。而事
    故發生地點為軍隊營區範圍，行車管理悉依部隊人員管制與
    指示，徐明才確亦經原告所屬士官帶領指示停車位位置而停
    車，自無何過失可言。被告於警訊中亦稱：該路段無禁止停
    車標誌或標線等語（警偵卷第3 頁），可知徐明才非明知在
    不得停車之處所停車，要無被告所指之過失情事。況細繹道
    路交通事故現場圖（警偵卷第16頁）標繪之道路寬度與車輛
    位置，並參照現場照片，顯示甲車停車位置確已緊靠右側鋪
    設水泥之道路邊緣，路旁泥土空地非道路，自不能認為徐明
    才有未靠右停車之疏失，且甲車之左側距離車道左緣最窄處
    尚有2.40公尺，核以被告所駕駛之乙車寬度則為2.16公尺，
    有乙車車輛規格表可參（28號卷第50頁），被告於倒車時如
    能善盡注意車後狀況，則系爭事故不致發生，徐明才將甲車
    停放該處，對於事故之發生難謂有何原因力，自無過失可言
    ，而徐明才縱先得聽聞乙車駛出之發出之噪音，因甲車停放
    位置已經預留充足之道路寬度供乙車通過，無再行挪動甲車
    之必要，故無論徐明才是否注意傾聽而發現乙車倒車駛出坑
    到，就系爭事故之發生悉無過失，亦不影響前述判斷。至被
    告雖另稱：徐明才停車未擺放施工告示牌云云，但徐明才縱
    應擺設告示牌，亦應係擺放在車後方，與被告自前方倒車而
    發生系爭事故無因果關係，亦不構成與有過失，被告抗辯應
    減輕其賠償責任90％云云，洵非可取。
  (三)原告賠償徐明才之看護費、慰撫金均未過高：被告就28號確
    定判決命原告賠償徐明才支出醫療費用28萬9,466 元、看護
    費1 萬7,275 元、交通費1 萬6,715 元營養品等費用6 萬26
    8 元、安裝無障礙坡道費用2 萬300 元，及預估將來需支出
    交通費用34萬4,560 元、看護費603 萬8,306 元、營養品等
    費用95萬319 元，並勞動力喪失之損害543 萬2,019 元、非
    產上損害150 萬元，與賠償中華電信公司224 萬4,840 元中
    ，關於賠償之徐明才之看護費、非財產上損害等2 項雖有爭
    執。然徐明才因系爭事故受有前揭傷害，雖經送醫救治，仍
    喪失全部勞動能力，需長期復健，終生須休養不能工作，亦
    無法自理生活起居、需專人終生看護照顧等情，業據國軍退
    除役官兵輔導委員會臺北榮民總醫院鑑定函覆臺灣桃園地方
    法院（28號卷第191 頁以下），為有終生受看護之必要，已
    堪認定。而目前醫療看護收費約為每日2,000 元，而徐明才
    受傷後，其原在老人安養院任職之配偶因此離職專事照顧徐
    明才，徐明才就於28號訴訟中，主張每月按2 萬8,000 元為
    必要支出之數額，依平均餘命扣除中間利息，計算看護費共
    609 萬106 元，核無過高。而看護人員之聘用，如為外籍人
    士，尚須經主管機關核准，並考量照顧能力、居住空間、生
    活習慣與語言溝通能力等各種因素，被害人非僅得僱用外籍
    人士擔任看護方得請求賠償，即由親屬擔任看護工作，仍得
    請求賠償義務人按勞動市場上通常看護之報酬給付損害賠償
    ，被告抗辯原告賠償徐明才之看護費用過高，應按雇用外籍
    勞工之薪資計算云云，已非有據。再考之徐明才受傷前原擔
    任中華電信公司工程師，每月薪資9 萬3,535 元，另有其他
    經常性給與，96年度申報應納稅所得總額為211 萬6,630 元
    ，名下有房屋2 戶、土地2 筆、汽車1 部及投資1 筆，財產
    總額為293 萬2,768 元等情，有稅務電子閘門財產所得調件
    明細（28號卷第181 頁以下），薪給清單（28號卷第395 頁
    以下）等可證。而原告為國家機關，被告於肇事時，則為在
    營服役之義務役士兵，役畢後從事廚師職業，每月收入約2
    萬元等情，亦為其所自陳。審酌徐明才因遭被告駕車撞擊受
    傷後，終生無法自理生活，且喪失全部勞動能力，其終生精
    神必均受有重大之痛苦，並被告全未盡其注意義務而貿然駕
    車肇事之侵害情狀，與兩造間上開資力、經歷與其生活狀況
    等一切情狀，原告為此經判決而賠付徐明才150 萬元之非財
    產損害，洵難認有何過高可言，被告指摘原告賠償金額過高
    ，又不就28號確定判決提起上訴，為有可議云云，委無可取
    。
  (四)原告得請求被告如數償還原告賠付徐明才及中華電信公司之
    損害金額1,696 萬8,983 元，及自98年10月23日起至清償日
    止按年息5 ％計算之利息：按「公務員於執行職務行使公權
    力時，因故意或過失不法侵害人民自由或權利者，國家應負
    擔損害賠償責任。公務員怠於執行職務，致人民自由或權利
    遭受損害者亦同。」前項情形，公務員有故意或重大過失時
    ，賠償義務機關對之有求償權。」國家賠償法第2 條第2 項
    、第3 項定有明文。準此，賠償義務機關為損害賠償後，對
    於公務員之求償權，以公務員主觀上具有故意或重大過失為
    行使之要件。於確定公務員具有故意或重大過失後，賠償義
    務機關求償權行使之範圍，原則上應解為係全部求償，即以
    對被害人民實際上所支付損害賠償額之全部，均得請求償還
    ，並得請求自支付時起至償還時止，依法定利率計算之利息
    。原告因被告重大過失導致徐明才、中華電信公司所受前述
    損害，依28號確定判決所命之給付如數賠償徐明才、中華電
    信公司後，自得依據國家賠償法第2 條第3 項規定，請求被
    告加計利息如數償還，是原告請求被告如數賠償1,696 萬8,
    983 元，於法有據。但關於原告請求被告賠償利息部分，因
    原告含利息實際支付徐明才1,453 萬4,958 元、支付中華電
    信公司243 萬4,025 元之匯款時間，均為98年10月23日，有
    匯款申請書及存款憑條可稽，故其得請求被告計付之利息，
    僅得自是日起算至清償日止，按年息5 ％計算之利息。原告
    對被告關於利息部分之請求，於此範圍內，應屬有據，逾此
    所為請求，則屬乏憑，為不能採取。
六、從而，原告主張依據國家賠償法第2 條第3 項規定請求被告
    給付，應認於其請求1,696 萬8,983 元，及自98年10月23日
    起至清償日止，按年息5 ％計算之利息範圍內，為有理由，
    應予准許。超逾部分所為請求，則為無理由，應予駁回。
七、原告陳明願供擔保，聲請宣告假執行，經核於法為無不合，
    爰酌定相當擔保金額予以准許。至兩造其餘攻擊防禦方法，
    經本院悉予審酌後，認均無礙於本件之判斷，於茲不贅。
八、據上論結，原告之訴為一部有理由、一部無理由，依民事訴
    訟法第79條、第390 條第2 項判決如主文。
中    華    民    國   100    年    5     月    27    日
                  民事第二庭  法  官  蕭錫証
以上正本證明與原本無異。
如對本判決上訴，應於判決送達後20日內向本院提出上訴狀，若
委任律師提起上訴者，應一併繳納上訴審裁判費，否則本院得不
命補正逕行駁回上訴。
中    華    民    國   100    年    5     月    27    日
                              書記官  何婉菁